臺灣高等法院高雄分院民事判決　　　　　96年度上易字第74號
上　訴　人　丙○○○
　　　　　　乙○○
共　　　同
訴訟代理人　孔福平律師
被上訴人　　甲○○
上列當事人間請求清償借款事件，上訴人對於民國96年1 月31日
臺灣屏東地方法院95年度訴字第521 號第一審判決提起上訴，本
院於96年8 月1 日言詞辯論終結，判決如下：
    主  文
上訴駁回。
第二審訴訟費用由上訴人負擔。
    事實及理由
一、被上訴人主張：上訴人於民國92、93年間陸續向被上訴人之
    父吳金松借款新臺幣（下同）65萬元（下稱系爭借款），並
    簽發如附表所示之4 張本票（下稱系爭本票）以為憑據，雙
    方約定月息2 分，詎上訴人僅繳息至94年7 月即不再支付。
    而吳金松於94年12月31日死亡前之94年7 、8 月間，已將系
    爭借款債權轉讓予被上訴人，並將系爭本票均交予被上訴人
    收執。嗣被上訴人於95年2 月16日以存證信函通知上訴人，
    並向上訴人催討系爭借款債務，然上訴人迄今仍未償還。爰
    依消費借貸之法律關係提起本件訴訟，聲明：上訴人應給付
    被上訴人65萬元，及自起訴狀繕本送達之翌日即95年11月25
    日起至清償日止，按週年利率5%計算之利息。
二、上訴人則以：系爭借款係上訴人代第三人向吳金松借貸，並
    非上訴人所借貸花用，嗣該第三人未為清償，吳金松因擔心
    系爭借款不保，遂由上訴人分別簽發系爭本票擔保系爭借款
    債務，並將系爭本票交付吳金松，惟吳金松於收受系爭本票
    時曾告知不會向上訴人請求清償系爭借款。又上訴人否認吳
    金松曾於生前將系爭借款債權轉讓予被上訴人，故系爭借款
    債權應屬吳金松之遺產，應為吳金松之全體繼承人公同共有
    ，被上訴人單獨起訴，違反民法第828 條之規定。另系爭本
    票中如附表所示編號1 、2 之本票已逾3 年時效，上訴人爰
    主張時效抗辯，被上訴人亦不得再加以請求等語，資為抗辯
    。聲明駁回被上訴人之訴。
三、原審為上訴人敗訴之判決，上訴人不服，提起上訴，於本院
    聲明：(一)原判決廢棄。(二)被上訴人在第一審之訴駁回。被上
    訴人則聲明上訴駁回。
四、兩造對下列事實不予爭執，並有系爭本票（原審卷第7-8 頁
    ）、存證信函（原審卷第10-11 頁）在卷可稽，堪信為真實
    ：
  (一)系爭本票中如附表所示編號1 之本票為上訴人乙○○所簽發
    ，其餘如附表所示編號2 、3 、4 之本票則為上訴人所共同
    簽發。
  (二)被上訴人曾於95年2 月16日以屏東郵局15支局第138 號存證
    信函向上訴人通知並催討系爭借款債務。
五、兩造之爭點：
  (一)系爭借款之債權債務關係是否存在於吳金松與上訴人之間？
    系爭本票是否為上訴人向吳金松借貸時所簽發？
  (二)吳金松有無於生前將系爭借款債權轉讓予被上訴人？系爭借
    款債權是否為吳金松之全體繼承人所公同共有？被上訴人於
    本件單獨起訴，並本於消費借貸之法律關係請求上訴人應給
    付系爭借款之本息，有無理由？
六、系爭借款之債權債務關係是否存在於吳金松與上訴人之間？
    系爭本票是否為上訴人向吳金松借貸時所簽發？
  (一)上訴人固抗辯：系爭借款係上訴人代第三人向吳金松借貸，
    並非上訴人所借貸花用，嗣該第三人因未為清償，吳金松擔
    心系爭借款不保，遂由上訴人分別簽發系爭本票擔保系爭借
    款債務，並將系爭本票交付吳金松，惟吳金松於收受系爭本
    票時曾告知不會向上訴人請求清償系爭借款，故系爭本票並
    非上訴人向吳金松借貸系爭借款時所簽發云云。
  (二)惟按當事人主張有利於己之事實者，就其事實有舉證之責任
    ，民事訴訟法第277 條前段定有明文。經查，上訴人此部分
    抗辯，已為被上訴人所否認，自應由上訴人負舉證之責，惟
    上訴人迄未能舉證證明該第三借款人為何人，徒以係他人借
    貸云云置辯，實難採信。況系爭借款若非上訴人之借款，衡
    情上訴人又豈會以其名義簽發系爭本票以為清償，且上訴人
    於原審經法官詢問是否願意清償系爭借款時，亦陳述稱：「
    該還的還是要還」等語（原審卷第38頁），足見上訴人亦不
    否認系爭借款之存在。從而，被上訴人主張系爭借款之債權
    債務關係，係存在於吳金松與上訴人之間，且系爭本票為上
    訴人向吳金松借貸時所簽發等情，堪予採信。
七、吳金松有無於生前將系爭借款債權轉讓予被上訴人？系爭借
    款債權是否為吳金松之全體繼承人所公同共有？被上訴人於
    本件單獨起訴，並本於消費借貸之法律關係請求上訴人應給
    付系爭借款之本息，有無理由？
  (一)上訴人雖否認吳金松有於生前將系爭借款債權轉讓予被上訴
    人，並辯稱系爭借款債權於吳金松死亡後，應列為吳金松之
    遺產，屬吳金松之全體繼承人所公同共有，上訴人不可單獨
    起訴請求云云。惟查，系爭借款債權係由被上訴人之父吳金
    松於生前轉讓予被上訴人，吳金松並將系爭本票交付予被上
    訴人收執，且囑咐被上訴人處理系爭借款等情，已據證人即
    吳金松之同居人丁○○（亦係被上訴人之生母）於本院審理
    時證述綦詳（本院卷第41頁），核與被上訴人主張之事實一
    致。且系爭本票既係表彰系爭借款債權之權利，如上所述，
    則吳金松既將系爭本票交付被上訴人收執，且被上訴人目前
    亦確係系爭本票執票人之事實，復為上訴人所不爭，亦足見
    吳金松確有將系爭借款債權讓與被上訴人。上訴人空言否認
    上開債權讓與之事實及證人丁○○之證詞，惟未提出積極證
    據以實所說，尚難採信。從而，上訴人辯稱系爭借款債權於
    吳金松死亡後，應列為吳金松之遺產，屬吳金松之全體繼承
    人所公同共有云云，不足採信。
  (二)又債權之讓與，非經讓與人或受讓人通知債務人，對於債務
    人不生效力。民法第297 條第1 項前段固定有明文。惟債權
    之讓與，雖須經讓與人或受讓人通知債務人始生效力，但不
    以債務人之承諾為必要。且債權之讓與，依民法第297 條第
    1 項之規定，非經讓與人或受讓人通知債務人，對於債務人
    固不生效力，惟法律設此規定之本旨，無非使債務人知有債
    權讓與之事實，受讓人對於債務人主張受讓事實行使債權時
    ，既足使債務人知有債權讓與之事實，即應認為兼有通知之
    效力。最高法院20年上字第58號、同院22年上字第1162號判
    例分別可資參照。查被上訴人於受讓系爭借款債權後，已於
    95年2 月16日以屏東郵局15支局第138 號存證信函向上訴人
    通知並催討系爭借款債務之事實，為上訴人所不爭，並有存
    證信函（原審卷第10-11 頁）在卷可稽。縱認被上訴人上開
    存證信函並無明確向上訴人表示「通知」債權讓與之事實，
    惟被上訴人對於上訴人主張有此受讓之事實，併又向上訴人
    催告請求償還而行使其債權時，既足使上訴人知有債權讓與
    之事實，即應認為被上訴人兼已有通知之效力。從而，系爭
    借款債權之讓與，亦已因被上訴人通知上訴人而生效力，上
    訴人辯稱吳金松並未於生前將系爭借款債權轉讓予被上訴人
    ，且系爭借款債權應列為吳金松之全體繼承人所公同共有云
    云，亦屬無從採信。
  (三)綜上，系爭借款債權既已由吳金松於生前讓與被上訴人，並
    因被上訴人通知上訴人而生效力，則被上訴人本於消費借貸
    之法律關係，單獨起訴請求上訴人應給付系爭借款65萬元之
    本息，即屬有據，堪予採信。
八、綜上所述，本件被上訴人之主張為可採信，上訴人所辯則均
    屬無據。從而，被上訴人本於消費借貸之法律關係，請求上
    訴人給付65萬元，及自起訴狀繕本送達之翌日即95年11月25
    日起至清償日止，按週年利率5%計算之利息，為有理由，應
    予准許。原審判命上訴人如數給付，於法並無不合。上訴意
    旨指摘原判決不當，求予廢棄改判，為無理由，應駁回其上
    訴。
據上論結，本件上訴為無理由，依民事訴訟法第449 條第1 項、
第78條、第85條第1 項前段，判決如主文。
中　　華　　民　　國　　96　　年　　8　　月　　 15　　日
                            民事第三庭
                                審判長法官  張國彬
                                法      官  吳登輝
                                法      官  楊富強
以上正本證明與原本無異。
本件不得上訴。
中　　華　　民　　國　　96　　年　　8　　月　　 15　　日
                                書  記  官  吳新貞
附表：
┌──┬─────┬──────┬─────┬────┐
│編號│發 票 人  │發 票 日    │ 票面金額 │本票號碼│
│    │　　　　　│　　　　　　│（新臺幣）│        │
├──┼─────┼──────┼─────┼────┤
│1   │乙○○    │92年6月15日 │200,000元 │650656  │
│    │          │            │          │        │
├──┼─────┼──────┼─────┼────┤
│2   │乙○○    │92年5月1日  │300,000元 │650662  │
│    │丙○○○  │（雖經改寫為│          │        │
│    │          │92年9 月1 日│          │        │
│    │          │，惟未經發票│          │        │
│    │          │人簽名蓋章）│          │        │
├──┼─────┼──────┼─────┼────┤
│3   │乙○○    │92年12月2日 │100,000元 │650665  │
│    │丙○○○  │            │          │        │
├──┼─────┼──────┼─────┼────┤
│4   │乙○○    │93年5月25日 │50,000元  │629802  │
│    │丙○○○  │            │          │        │
└──┴─────┴──────┴─────┴────┘
